【裁判字號】    90,上更(一),59
【裁判日期】    900614
【裁判案由】    重利
【裁判全文】
臺灣高等法院臺中分院刑事判決                    九十年度上更(一)字第五九號
    上  訴  人
    即  被  告  玄○○
                申○○
    右一被告
    選任辯護人  黃興木
    上  訴  人
    即  被  告  Ｍ○○
右上訴人即被告等因重利案件，不服臺灣臺中地方法院八十七年度訴字第三０九七號
，中華民國八十九年五月二十七日第一審判決（起訴案號：臺灣臺中地方法院檢察署
八十六年度偵字第一四０五四、一七四三五號），提起上訴，經本院判決後，由最高
法院發回更審，本院判決如左：
      主  文
上訴駁回。
      事  實
一、玄○○於民國八十年間曾因違反麻醉藥品管理條例案件，經臺灣臺中地方法院判
    處有期徒刑五月確定，於八十年八月十六日執行完畢（不構成累犯）。申○○於
    八十二年間曾犯贓物罪，經本院判處有期徒刑一年確定，於八十四年一月三日假
    釋期滿執行完畢。Ｍ○○於八十二年間曾犯竊盜罪，經本院判處有期徒刑九月確
    定，於八十四年一月十六日假釋期滿執行完畢。詎三人均仍不知悔改，復基於牟
    取不法重利之犯意聯絡及行為分擔，自八十六年三月初起，共同經營金錢貸放業
    務，陸續由朋友或曾經借貸者介紹之方式，誘使急需款項者，以電話聯絡後，再
    約定地點，由急需借款者以身份證或駕駛執照向其等借貸款項，並開立借款金額
    二倍至三倍面額之本票交玄○○、申○○、Ｍ○○收執，俾由玄○○、申○○、
    Ｍ○○三人據以催討本金及利息，而乘Ｃ○○、黃○○、余明原、亥○○、辛○○、Ｂ○○、Ｋ○○、乙○○、卯○○、宙○○、Ｌ○○、Ｅ○○、己○○、天
    ○○、戊○○、Ｔ○○、丑○○、Ｉ○○、Ｇ○○、壬○○、Ｕ○○、Ｆ○○、
    宇○○、巳○○、Ｐ○○、Ｈ○○、Ｏ○○、酉○、Ｄ○○、Ｒ○○、丁○○、
    Ｎ○○、癸○○、Ｊ○○、寅○○、辰○○、地○○、Ｗ○○、Ｓ○○、Ａ○○
    、庚○○、午○○、Ｘ○○、Ｑ○○、子○○、林晉章、甲○○、未○○等人急
    需資金週轉急迫之際，約定以每借新臺幣（下同）一萬元，十天為一期需付利息
    一千元、一千五百元或二千元不等，並於借款時預扣一期利息，或以每借一萬元
    ，二天為一期償還八百元，分一個月攤還本息（一萬二千元）方式，借貸款項予
    Ｃ○○、黃○○、余明原、亥○○、辛○○、Ｂ○○、Ｋ○○、乙○○、卯○○
    、宙○○、Ｌ○○、Ｅ○○、己○○、天○○、戊○○、Ｔ○○、丑○○、Ｉ○○、Ｇ○○、壬○○、Ｕ○○、Ｆ○○、宇○○、巳○○、Ｐ○○、Ｈ○○、Ｏ
    ○○、酉○、Ｄ○○、Ｒ○○、丁○○、Ｎ○○、癸○○、Ｊ○○、寅○○、辰
    ○○、地○○、Ｗ○○、Ｓ○○、Ａ○○、庚○○、午○○、Ｘ○○、Ｑ○○、
    子○○、林晉章、甲○○、未○○等人，而取得與原本顯不相當之重利，並以之
    為常業。嗣於同年七月一日下午五時三十分許，玄○○、申○○、Ｍ○○三人在
    其等常用以出借款項、收取利息之臺中市○○路○段一六九號品茶亭紅茶店與杜
    盛園（業經判決無罪確定）聚會時為警查獲，並在玄○○身上扣得其等所有用以
    經營重利業務之現金十四萬二千元、帳冊一本、帳單一張、電話連絡簿二本、電
    話聯絡單八張、空白本票二張、信封六個，及借款單一張、Ｃ○○、辛○○、宇
    ○○、卯○○之國民身分證各一張、Ｆ○○、Ｉ○○之駕駛執照各一張、Ｆ○○
    之公務人員保險證一張、余明原之中華民國護照一本，及如附表已由借款人簽發
    之本票二十一張。
二、案經臺中市警察局第五分局報請臺中地方法院檢察署檢察官偵查起訴。
      理  由
一、訊據上訴人即被告玄○○對於右揭常業重利之犯罪事實固坦承不諱，惟否認與上
    訴人即被告申○○、Ｍ○○共同經營貸放業務，辯稱其係一人經營云云。訊之被
    告申○○、Ｍ○○則矢口否認有右揭犯行，被告申○○辯稱：其係與杜盛園合夥
    經營珠寶生意，未曾經營放款業務，查獲當日所被查獲之余明原證件及本票等物
    ，係玄○○放於皮包內，置於其所坐桌前託其保管的云云；被告Ｍ○○辯稱：未
    經營地下錢莊，查獲當日因鄰居及國中同學蔣穎財拜託伊載他前往品茶亭紅茶店
    ，二人在下棋，不知玄○○經營地下錢莊云云。惟查：(一)、右揭被告玄○○經營
    重利業務之犯行，業據被告玄○○迭於警訊、偵查、原審及本院調查中坦承不諱
    ，核與證人即借款人Ｃ○○、黃○○、亥○○、辛○○、天○○、己○○、Ｅ○○、宙○○、乙○○、Ｋ○○、卯○○、Ｂ○○、Ｌ○○等人於警訊、偵查、原
    審審理或本院調查中證述之情節大致相符。雖Ｃ○○於警訊曾指稱利息之算法係
    每一萬元一天一千元，黃○○指稱利息係每一萬元每日利息五百元；然嗣於偵查
    中彼等已分別證稱，利息係每萬元十天一期扣一千元，且於借款時預扣一期利息
    等語（見八十六年度偵字第一四０五四號卷第一０五頁），參以前述證人及被告
    均指稱借款時，係先扣一期之利息，則如依Ｃ○○於警訊所述之計息方法，預扣
    利息既與本金相同，尚有何借貸可言，足見該筆錄應係誤載所致；又黃○○所借
    款項為五萬元，其於警訊又自承利息每十天還五千元，恰與其偵查中證述計息方
    法相符，足證其警訊中所稱「利息一萬元一天五百元」，應係「五萬元一天利息
    五百元」之誤。(二)、被告申○○雖矢口否認有參與經營重利業務之犯行，惟被告
    申○○右揭犯行業據借款人黃○○、亥○○、辛○○、己○○、宙○○於警訊中
    指述綦詳；黃○○於八十六年七月一日警訊指稱：「八十六年五月二十八日時向
    光復路及三民路口有一家品茶亭紅茶店的一名男子所借，：：：（現警方查獲經
    營錢莊之數名男子，有無是你向他借貸之人﹖）有一名，經於刑事組指證是申○○，我向他借貸的」等語（見八十六年度偵字第一四０五四號卷第二十二頁）；
    亥○○於八十六年七月二日警訊中指稱：「我於八十六年五月十三日在臺中市○○路黑狗檳榔攤向申○○所經營之地下錢莊借款一萬元，開立本票三萬元，並扣
    留身份證；及於同年六月三日在臺中市○○路○段一六九號品茶亭紅茶店向申○○再借二萬元，同樣質押身份證，並開具本票。我向申○○（經指證駕照照片）
    所經營之地下錢莊借錢，約定每一萬元，十天為一期，利息一千元（先扣），期
    間約付息三、四萬元，而繳息之方法為自動至該檳榔攤及紅茶店向另外之玄○○
    、綽號叫『阿信者』繳交」等語。而辛○○於八十六年七月二日警訊中亦指稱：
    我「是於八十六年四月二十三日及二十七日在上述之品茶亭紅茶店向申○○（經
    指認照片）借款二次各一萬元，每一萬元，以十天為一期，利息一千元，我們都
    是自動去繳息，繳息時分別繳交申○○及玄○○二人」等語。己○○於八十六年
    七月三日警訊中亦為大致相同之指稱：利息為先扣，付息和還錢時除了交付申○○外，亦曾由玄○○經手（經指認照片）等語。宙○○則於八十六年七月七日警
    訊中亦指稱：「我都是繳息給相片中之申○○本人」等語（見八十六年度偵字第
    一七四三五號卷第三十、三十二、三十五、四十一頁）。經核借款人黃○○、亥
    ○○、辛○○、己○○、宙○○於警訊中指述之情節相符；此外，申○○於八十
    六年七月一日在上述品茶亭紅茶店為警查獲時，於其所攜皮包內並扣得借款人之
    身分證件及本票，此業據其於警訊中自承無訛（見八十六年度偵字第一四０五四
    號卷第十四頁反面），雖臺中市警察局第五分局刑事組檢查紀錄及查扣物品清單
    記載扣案之帳冊、聯絡簿、現金、身分證、借據等證物，係在玄○○皮包內發現
    ，並由玄○○簽名，惟徵之申○○於警訊、偵查及原審並本院調查中均不否認有
    部分借款人證件及本票，自其管領中之皮包查扣，足證該檢查紀錄及查扣物品清
    單，係依玄○○於警訊之自白而記載。申○○雖或辯稱該部分證件及本票係玄○○寄放，或辯稱係玄○○將其皮包置於其座前託其保管云云，然參之本件為警查
    獲時，玄○○亦同時在場為警查獲，衡情並無託申○○保管之必要，故申○○事
    後所辯，顯係卸責之詞，玄○○事後堅稱僅其一人經營貸放業務，無非迴護之詞
    ，均不足採信。另證人黃○○事後於偵查及原審審理中改稱係向玄○○借款，並
    稱：「警訊中，警局有拿剛才我說的照片資料給我看，我記得照片中的人就是玄
    ○○，：：：被告四人我只認識玄○○，其他三人我沒印象」云云；然徵之黃○○係於被告等為警查獲時，在警局當場指認被告，並非依照片指認，有前開警訊
    筆錄可稽，且被告申○○於警訊中自承曾於品茶亭紅茶店見過黃○○，足證黃○○事後所證，亦係迴護申○○之詞，不足作為有利申○○之認定。(三)、至被告Ｍ
    ○○部分，業據借款人Ｋ○○於八十六年八月五日警訊中指稱：八十六年五、六
    月間付息一千元予Ｍ○○本人。戌○○於八十六年八月五日警訊中指述：知道玄
    ○○、申○○、Ｍ○○在品茶亭紅茶店經營地下錢莊，經常見他們在該處收取利
    息等語（見八十六年度偵字第一七四三五號卷第四十五、五十頁）。核與證人即
    借款人余明原於八十六年十月十七日偵查中之證稱：我是向自稱張小寶的申○○
    借錢，而來索還的人則是玄○○、申○○、Ｍ○○三人（經指認照片後始答稱）
    等語（見八十六年度偵字第一四０五四號卷第九十六頁）相符。參以證人天○○
    於本院調查中結證稱借款時與還款時並非同一人（本院卷第一二四頁），益足證
    前開經營重利業務者，非僅玄○○一人，被告申○○、Ｍ○○辯稱其未經營重利
    業務，顯不足採。(四)、又證人亥○○於警訊中雖係在玄○○照片下簽名，證人宙
    ○○雖指認向申○○借款，卻未在申○○照片下簽名；然經原承辦警員陳坤然於
    原審到庭具結證稱：亥○○是依駕照指認申○○，另外亥○○又依警局照的照片
    ，請亥○○指認收取利息的人是玄○○；又宙○○部份問筆錄時有拿照片予他看
    ，問完筆錄後忘了請他在照片下簽名等語（見原審卷第六十一頁），是亥○○之
    指認僅係警員未標明而已，並無矛盾，宙○○未在照片上指認，亦係警員在多人
    偵訊時，雜亂情況下之疏失，尚無礙於其指認筆錄之真實性。而證人余明原及Ｋ
    ○○於偵查及警訊中均就被告等照片詳為指認，余明原於偵查中並證稱：「案發
    後，他們曾叩機給我，要我開庭時，替他們說好話」等語，是彼等事後於原審改
    稱僅玄○○一人借款云云，無非迴護另二被告。又戌○○自承與被告等均因互助
    會而熟識，其事後於原審改稱僅見玄○○一人經營錢莊云云，亦係迴護申○○、
    Ｍ○○之詞，均不足採信。(五)、被告三人均係乘借款人因臨時急需現金支付房租
    、會款、欠款等款項之際，以每十日為一期，每一萬元，最少利息一千元之條件
    貸款予他人，並預扣一期之利息，其月利率高達百分之三十以上等事實，業經借
    款人Ｃ○○、黃○○、辛○○、天○○、己○○、Ｅ○○、Ｌ○○、宙○○、卯
    ○○、乙○○、Ｋ○○、Ｂ○○等人於警訊、偵查或本院調查中證述屬實，徵之
    該利息水準已遠較一般民間貸放利息（最高不過每百元日息八分）為高，而其餘
    之借款人雖經通知到案調查均未到場，惟衡諸當時社會經濟狀況，苟彼等非有急
    迫需款情事，焉有甘受如此不利條件而向被告等借款之可能﹖是被告等係利用他
    人急迫而貸以款項，以取得與原本顯不相當之重利，至為明顯。(六)、此外，復有
    扣案之現金十四萬二千元、帳冊一本、帳單一張、電話連絡簿二本、電話聯絡單
    八張、空白本票二張、信封六個、借款單一張、Ｃ○○、辛○○、宇○○、卯○○之國民身分證各一張、Ｆ○○、Ｉ○○之駕駛執照各一張、Ｆ○○之公務人員
    保險證一張、余明原之中華民國護照一本及如附表已由借款人簽發之本票二十一
    張在卷足稽；雖該等證物之取得，並非以搜索之方式取得，惟因本件查獲之地點
    係一公開場所，故員警以臨檢方式檢查現場，並因而扣得前開犯罪證物，此業據
    證人即承辦員警周再傳於原審結證無訛（見原審卷第七十二頁），則依警察勤務
    條例第十一條第三款規定，員警執行職務顯係於法有據，其因而查扣之證物，自
    得作為本件論罪之證據；而被告玄○○於本院前審雖辯稱扣案之之現金十四萬二
    千元，係召集互助會收來之會款，非供犯罪所用之物云云，然徵之本件經警查獲
    之物，包括大批本票、他人身分證件、帳冊及現金等物，核與其經營重利業務均
    相符，足證其中現金亦係供隨時放貸之用，其所辯並不足採。本件事證已臻明確
    ，被告三人犯行均堪認定。
二、按刑法上所謂常業犯，指反覆以同種類行為為目的之社會活動之職業性犯罪而言
    ，至於犯罪所得之多寡，是否恃此犯罪為唯一之謀生職業，則非所問，縱令兼有
    其他職業，仍無礙於該常業犯罪之成立（最高法院八十五年度臺上字第五一０號
    判例可資參照）。被告等經營之重利業務，客戶眾多，有扣案帳冊可稽，且每十
    天為一期，每月收取十幾萬元豐厚利息，顯係反覆以同種類行為為目的之社會活
    動之職業性犯罪，被告申○○、Ｍ○○雖辯稱另經營他業，揆諸首揭說明，並無
    礙其以經營重利為常業之認定。核被告三人所為，係犯刑法第三百四十五條之常
    業重利罪。被告三人間有犯意聯絡及行為分擔，均為共同正犯。又被告申○○八
    十二年間曾犯贓物罪，經本院判處有期徒刑一年確定，於八十四年一月三日執行
    完畢；被告Ｍ○○於八十二年間曾犯竊盜罪，經本院判處有期徒刑九月確定，於
    八十四年一月十六日執行完畢，此各有臺灣高等法院被告全國前案紀錄表附卷可
    稽，被告申○○、Ｍ○○於受有期徒刑執行完畢後五年以內再犯本件有期徒刑以
    上之罪，均為累犯，均應依刑法第四十七條之規定加重其刑。
三、公訴意旨另以被告玄○○、申○○、Ｍ○○等為順利取回借出之本金，並取得余
    明原未繳納之利息，竟萌恐嚇危害余明原及其家人生命安全之犯意，於催討欠款
    時，對余明原揚言：若不還錢，要捉到埔里埋掉等語，致余明原心生畏懼。嗣更
    將余明原身份證及所簽發之本票交予不詳姓名者四人，持往臺中市○○區○○里
    ○○路○段三十七巷七弄六號余明原家中，惡行惡狀在大門噴漆，並對余明原之
    父丙○○揚言：不還錢，要砍斷手、腳等語，致丙○○心生畏懼，因認被告等另
    犯刑法第三百零五條之恐嚇罪嫌。訊據被告等皆堅詞否認有何恐嚇犯行，被告玄
    ○○固坦承曾去過余明原家二次，惟辯稱：都是自己一個人去，但並沒有恐嚇丙○○等語；其餘被告申○○、Ｍ○○則辯稱：從來沒有去過余明原家，根本不知
    有恐嚇情事等語。經查公訴意旨認被告等另犯恐嚇罪嫌，無非係以被害人丙○○
    於警訊中之指述為唯一論據。然查，被害人丙○○於偵查中經提示被告玄○○、
    杜盛園、申○○、Ｍ○○四人之照片供其指認，丙○○陳稱：這四位，沒見過，
    來我家的均是二十歲出頭的年輕人等語；於八十七年一月七日審理時亦到庭證述
    ：警訊時只告訴警員說都是二十幾歲的年輕人，有好幾人去了好多次，然後他們
    就叫我在筆錄上簽名；前後有二批人來過，一批是討二十幾萬元，一批是討十幾
    萬元，索討金額不同，應該不是同一錢莊等語。而余明原亦於原審八十七年一月
    二十一日審理時陳稱：因我當時有向其他錢莊和朋友借錢負債很多，不敢回家，
    所以沒有碰到被告四人，但我父親說有二批人來找過我。我是根據我爸爸告訴我
    的內容來回答等語。被害人丙○○在警訊中之指述與其在偵、審中之證述前後不
    一，惟其在偵、審中之證述既經具結以擔保其真實性，自較為可採，故被告辯稱
    並無恐嚇行為等語，尚堪採信。公訴意旨認被告等將余明原之身份證及所簽發之
    本票交予不詳姓名者四人，持往余明原家中，並對余明原之父丙○○恐嚇，此部
    分證據尚有不足。此外，復查無其他積極之證據，足資認定被告等犯有恐嚇罪，
    此部分被訴犯行尚屬不能證明，惟因公訴意旨認被告等所犯恐嚇罪與前揭認定有
    罪之常業重利罪罪間有牽連犯之裁判上一罪關係，應不另為無罪之諭知。
四、原審法院因認被告等罪證明確，適用刑法第二十八條、第三百四十五條、第四十
    七條、第三十八條第一項第二款，罰金罰鍰提高標準條例第一條前段規定，並審
    酌被告三人之品行、犯罪動機、目的、手段、參與犯罪程度、所得利益及犯後猶
    飾詞狡辯之態度等一切情狀，分別量處被告玄○○有期徒刑九月，申○○有期徒
    刑八月，Ｍ○○有期徒刑七月，且諭知扣案之現金十四萬二千元、帳冊一本、帳
    單一張、電話連絡簿二本、電話聯絡單八張、空白本票二張、信封六個，係被告
    三人所有，而供犯罪所用之物，應依刑法第三十八條第一項第二款宣告沒收；又
    就三人被訴恐嚇部分不另為無罪之諭知，認事用法並無不當，量刑亦堪稱允當。
    被告等上訴意旨或認原判決量刑過重，或否認犯行，仍執陳詞指摘原判決不當，
    均無理由，應予駁回。
據上論結，應依刑事訴訟法第三百六十八條，判決如主文。
本案經檢察官Ｖ○○到庭執行職務。
中      華      民      國      九十      年      六      月    十四    日
                                  臺灣高等法院臺中分院刑事第六庭
                                        審判長法  官  李  文  雄
                                              法  官  龔  永  昆
                                              法  官  邱  顯  祥
右正本證明與原本無異。
如不服本判決應於收受送達後十日內向本院提出上訴書狀，其未述上訴之理由者並
得於提起上訴後十日內向本院補提理由書（均須按他造當事人之人數附繕本）。
                                              書記官  陳  桂  芬
中      華      民      國     九十      年      六       月    十四    日
附表：
編號  本  票  號  碼  金額（新臺幣／元）  發票日期      發票人    備攷
0    0000000    十萬              5.7.        謝天慧
0    00000000  0萬              4.        謝天慧
0    00000000  0萬        空  白        卯○○
0    0000000    十萬              5.12.        丑○○
0    00000000  十萬              5.        丑○○（賴麗華）
0    00000000  0萬              空  白        Ｉ○○
0    00000000  0萬              4.        辛○○（蔣桂英）
0    00000000  0萬              4.        辛○○（蔣桂英）
0    0000000    0萬              5.1.        Ｇ○○
00  0000000    0萬              5.13.        亥○○
00  00000000  十萬              6.3.        亥○○
00  000000      0萬              1.        壬○○
00  0000000    0萬              1.11.        壬○○
00  000000      0萬              12.        壬○○
00  00000000  0萬              2.12.        壬○○
00  0000000    0萬              4.        Ｕ○○
00  0000000    十萬              5.6.        Ｕ○○
00  00000000  十萬              7.1.        Ｕ○○
00  000000      0萬八千          1.10.        Ｆ○○到期日1.19.
00  000000      十萬              1.        Ｆ○○（黃阿春）
00  0000000    0萬              4.        Ｃ○○
                                                                        Ｆ


司法院資訊處製作；財團法人民間司法改革基金會備份。
